臺灣高雄地方法院刑事判決　　　　　　　100年度訴字第230號
公　訴　人　臺灣高雄地方法院檢察署檢察官
被　　　告　蘇帳
指定辯護人　本院公設辯護人陳信凱
上列被告因傷害致重傷案件，經檢察官提起公訴（99年度偵字第
22025 號），本院判決如下：
    主  文
蘇帳犯傷害致人重傷罪，處有期徒刑肆年。
    事  實
一、蘇帳與薛澤仁（起訴書誤載為蘇澤仁）為朋友關係，於民國
    99年5 月17日下午，其在高雄市○○區○○路1 段102 號前
    涼亭處，與薛澤仁、楊振勝、林立文等多名友人各自在該處
    飲酒、聊天或下棋。詎於同日下午3 時許，蘇帳因與薛澤仁
    一言不合而發生口角爭執，其於客觀上本可預見薛澤仁既已
    陷入酒醉之狀態，身體自我控制、保護之能力可能有所降低
    ，若遭他人出手毆打極可能因而失去平衡而倒地，且於倒地
    時無法適時作出自我保護之動作，致身體重要部位撞擊地面
    而發生嚴重之傷害結果，竟未注意及此，而仍基於傷害薛澤
    仁之故意，以左手徒手向薛澤仁出手揮打一下，致使薛澤仁
    因而向後倒地，並於倒地時後腦直接與地面發生碰撞發出巨
    大聲響而受有頭部損傷，因此引發雙側腦額葉挫傷性腦出血
    ，導致意識昏迷之重傷害結果。
二、案經高雄縣政府警察局湖內分局報告臺灣高雄地方法院檢察
    署檢察官偵查起訴。
    理  由
壹、證據能力部分：
一、按被告以外之人於審判外之言詞或書面陳述，除法律有規定
    者外，不得作為證據，刑事訴訟法第159 條第1 項定有明文
    。查證人楊振勝、林立文於警詢中之陳述為傳聞證據，且其
    陳述與審判中陳述不符部分亦無較為可信之特別情況，即無
    同法第159 條之2 之適用餘地，亦無同法第159 條之3 所規
    定之情事，是依前揭法條意旨，自不具證據能力。惟被告以
    外之人於審判外之陳述，雖不得以之直接作為認定犯罪事實
    與否之證據，但非不得作為彈劾證據，用來爭執被告、證人
    之證明力（最高法院96年度臺上字第1497號判決意旨參照）
    ，附此敘明。
二、按被告以外之人於審判外之陳述，雖不符前4 條之規定，而
    經當事人於審判程序同意作為證據，法院審酌該言詞陳述或
    書面陳述作成時之情況，認為適當者，亦得為證據，刑事訴
    訟法第159 條之5 第1 項定有明文。查本案認定事實所引用
    之卷內其餘證據資料，除原已符同法第159 條之1 至第159
    條之4 規定、及法律另有規定等傳聞法則例外規定，而得作
    為證據外，並無證據證明係公務員違背法定程式所取得，而
    檢察官、被告蘇帳及辯護人於本院行準備程序時，均同意其
    作為本案證據之證據能力，且本院審酌前揭陳述作成時之情
    況，並無違法取證之瑕疵，亦認以之作為證據為適當，是本
    件有關被告以外之人於審判外之言詞或書面陳述等供述證據
    ，依前揭法條意旨，自均得為證據。
貳、實體部分：
一、訊據被告固坦承有於前揭時間、地點見被害人倒地之事實，
    惟矢口否認有何傷害致重傷之犯行，辯稱：當天薛澤仁喝的
    很醉，自己倒退三步就整個往後倒，伊當時沒有與薛澤仁爭
    吵，也沒有出手打他或推他云云。經查：
  (一)證人楊振勝於審理中證稱：伊認識蘇帳及薛澤仁，已經認識
    幾十年了，事發當天他們2 人及另外3 、4 個人在涼亭內喝
    酒，伊在下棋，林立文也有在場，伊下棋的位置距離蘇帳及
    薛澤仁喝酒的位置距離大約3 、4 公尺；當時伊看到的情形
    是蘇帳去推或揍薛澤仁一下，薛澤仁就倒下去，伊沒有看到
    蘇帳出手，是看到他手伸在半空中、且有收手的動作，至於
    有無接觸到薛澤仁身體伊沒有注意看到，當時蘇帳與薛澤仁
    都喝的馬西馬西的（台語，意指醉酒狀態），蘇帳是出左手
    ，薛澤仁則是直接往後倒栽蔥，有看到薛澤仁後腦撞到地板
    ，聲音很大一聲等語（院卷二第53-55 頁），及證人林立文
    於審理中證稱：伊從小就認識蘇帳與薛澤仁，事發當天伊在
    涼亭內下棋，距離他們大約10幾公尺、3 張椅子的距離，伊
    不知道當時他們在涼亭內作什麼，但他們講話很大聲，也有
    在喝酒，伊沒有看到他們有肢體衝突，是聽到「碰」一聲轉
    頭過去時，看到薛澤仁已經以倒栽蔥撞到後腦的姿勢倒在地
    上，當時蘇帳則站在薛澤仁旁邊等語均屬明確（院卷二第55
    -57 頁），經核亦與其等於偵查中所述均屬相符（偵卷第35
    、49-51 頁）。是自證人林立文之證述，本可得知被告原係
    站立於被害人身旁，本即有甚大可能與被害人倒地之原因有
    關；再自證人楊振勝之證述，更可知被告當時除站於被害人
    身旁外，另確實有對被害人出手之動作，且此行為並經證人
    楊振勝將之評價為「推」或「揍」，顯見被告出手時亦有相
    當程度之力道而堪認為出手揮打，並直接導致被害人向後倒
    地之結果。又被告於審理中供稱：伊與楊振勝、林立文並無
    恩怨等語（院卷二第61頁），是亦難認其等有何甘冒刑法偽
    證罪之風險自偵查時起即誣指被告犯罪之動機，且其等所述
    亦有事發現場照片可供佐證（偵卷第23-24 頁），故自應認
    與事實相符。是被告於前揭時間、地點以左手徒手揮打被害
    人一下，並導致被害人倒地因而後腦撞擊地面之事實，自已
    足堪認定。
  (二)次查，被害人本件係受有頭部損傷，因此引發雙側腦額葉挫
    傷性腦出血，導致意識昏迷之重傷害結果等情，此有台南市
    立醫院診斷證明書、99年9 月24日南市醫字第0990000750號
    函暨所附被害人病情說明及病歷在卷可查（偵卷第15、54-1
    19頁）。而就證人楊振勝於審理中另證稱：薛澤仁跌倒的時
    間大約是下午3 、4 點之間，跌倒後薛澤仁就起身繼續喝酒
    ，過沒多久就突然趴在石椅上，有人把他攙扶到旁邊，伊在
    晚上7 、8 點左右回家時他已經被攙扶到旁邊睡覺，9 點左
    右又回到涼亭時，聽那邊的人說薛澤仁有在現場吐，有人去
    推他推不醒，林立文才將他送醫，當天除了蘇帳以外，沒有
    其他人與薛澤仁發生糾紛等語（院卷二第54-55 頁），及證
    人林立文於審理中之證詞：薛澤仁倒地後爬起來摸摸後腦走
    來走去，然後就繼續喝酒，後來就躺在地上睡覺，伊以為他
    喝醉酒，過去看發現他臉色發黑伊就叫救護車，在伊送薛澤
    仁去醫院之間伊都沒有離開等語（院卷二第56-57 頁），更
    可進一步得知被害人於遭被告徒手揮打以致倒地頭部撞及地
    面後，迄至經證人林立文發覺情形有異送醫前，均未有其他
    與人衝突、或另行遭到其他外力之狀況。是顯見被害人之所
    以產生此等重傷害結果，與其遭被告揮打而倒地撞擊後腦此
    一事實間有直接因果關係甚明。
  (三)被告雖以前揭情詞置辯，惟查，被告於警詢中先係經警方詢
    問「於99年5 月17日下午3 時許有無如證人楊振勝、林立文
    所述與薛澤仁發生爭執並出手毆打薛澤仁之行為」後，供稱
    ：99年5 月17日中午12時許伊到涼亭乘涼喝米酒，到當日下
    午2 時30分許就騎腳踏車離開等語（偵卷第3 頁），於偵查
    中初次訊問時亦供稱：不知道薛澤仁為何倒在地上等語（偵
    卷第39頁），顯然於本件遭查獲之初，係意圖以被害人倒地
    時其並不在場之說詞脫免罪責，嗣於偵查後期始改以前詞置
    辯，是其所辯是否足採，本非無疑。且查，被告於偵查中先
    係供稱：當日沒有與薛澤仁發生衝突等語（偵卷第39頁），
    後則供稱：99年5 月17日下午3 時許有與薛澤仁發生口角等
    語（偵卷第51頁），嗣再改稱：伊有在那邊跟薛澤仁講話，
    他本來在那邊喝酒，突然站起來就罵伊等語（偵卷第123 頁
    ），迄於本院審理中再改稱：當天在現場沒有與薛澤仁吵架
    ，也沒有口角、相罵等語（院卷二第61頁），顯見被告前後
    對於事發當日究竟有無與被害人發生爭執乙節，前後所述亦
    有歧異。況其所辯與前揭證人楊振勝、林立文之證述有所不
    符，於偵查中所提出與被害人胞姐吳薛金花之和解書中且載
    明「…因故…發生互相推擠」等語（偵卷第125 頁），均顯
    見被告所辯均屬卸責之詞，不足採信。
  (四)至辯護人另以：被害人送醫時無明顯外傷，應認其跌倒非因
    被告向其出手攻擊所致等語，為被告置辯。經查，本件被害
    人於送醫時無明顯外傷乙節，固有台南市立醫院100 年3 月
    9 日南市醫字第1000000140號函暨所附被害人之就醫摘要可
    查（院卷二第12-13 頁），而辯護人此部所指，無非即係基
    此針對證人楊振勝於警詢及審理中所述：蘇帳於事發當日係
    徒手往薛澤仁的嘴巴打過去等語所為之質疑（偵卷第13頁、
    院卷二第54頁），而認以人體嘴部之脆弱，若被告確有對被
    害人出手揮打嘴部應有明顯之傷痕，故證人楊振勝所述與事
    實不符。然查，證人楊振勝於審理中既明確證稱「並未看見
    蘇帳接觸到薛澤仁身體的情形」等語，已如前述，則其關於
    被告揮打被害人身體部位之證述，應認僅屬其基於當時所見
    被告動作之推測，既無顯然之證據價值而為本院所不採，則
    縱與事實有所出入，亦難僅依此即否定證人楊振勝其餘證詞
    之可信性。且若進一步將證人楊振勝於審理中數度證稱：當
    時蘇帳是用左手；伊確定有看到蘇帳用左手揮一下等語（院
    卷二第53、54頁），及前揭被害人台南市立醫院病歷中之護
    理記錄所載被害人於急診當時確有「…左上臂左胸瘀青…」
    之傷勢（偵卷第58頁），而有甚大可能即係遭被告使用左手
    揮打所致乙節互核觀之，顯見證人楊振勝所述除「被害人實
    際遭揮打部位」可能有所推測外，其餘所述均與護理記錄此
    等客觀事證相符而堪採信。故辯護人此部所指，既與該等客
    觀事證有違，應認尚無從作為有利被告之認定依據。
  (五)又按刑法第277 條第2 項後段之傷害致重傷罪，係對於犯普
    通傷害罪致發生重傷結果所規定之加重結果犯，依同法第17
    條規定，以行為人能預見其重傷結果之發生為要件（最高法
    院93年度台上字第871 號判決意旨參照）。經查，本件被告
    係徒手朝被害人揮打，而非持尖銳或堅硬物品朝其攻擊，且
    其次數僅有一次，依一般社會觀念，應認僅係基於普通傷害
    之故意而遂行犯行甚明。然被告既於偵查、審理中均自承：
    當時薛澤仁喝得茫茫的；當時薛澤仁喝得很醉等語（偵卷第
    51頁、院卷二第60頁），經核與證人楊振勝前揭於審理中證
    稱：當時蘇帳與薛澤仁都喝的馬西馬西的等語相較（院卷二
    第54頁），就被害人之精神狀態部分均屬相符，顯見被害人
    於被告出手攻擊之時已陷於酒醉狀態，而屬於身體自我控制
    、保護之能力均可能有所降低之情形，且被告對此亦有認知
    ；而徵諸一般人之常識，若徒手揮打此等酒醉之人，本有可
    能使其因而失去平衡而倒地，且於倒地時復無法適時自我保
    護以致身體重要部位撞擊地面而發生嚴重之傷害結果，亦即
    客觀上一般人應能預見其重傷結果之發生。是雖被告行為之
    初，並無使被害人產生重傷害之犯意，惟當時被害人既然已
    處於此等酒醉狀態，則被告身為智慮成熟之成年人，對此結
    果在客觀上顯然得以預見，然其竟疏未加以注意防範，即遂
    行本件傷害犯行，導致被害人生有重傷害之結果。是其所為
    ，應認係以普通傷害犯意，對告訴人身體進行傷害之行為，
    並因未予注意致生重傷害之加重結果，其自應負傷害致重傷
    之加重結果責任。綜上所述，本件事證明確，被告所為應予
    依法論科。
二、核被告所為，係犯刑法第277 條第2 項後段之傷害致重傷罪
    。爰審酌被告與被害人本為朋友關係，卻僅因口角細故，即
    率以傷害告訴人，並因而致使被害人達於意識昏迷之結果，
    使被害人自此無法自理生活，使被害人家屬生活上徒增巨大
    負擔，其行為所造成之損害甚鉅；且被告犯罪後，始終否認
    犯行，未見表達悔悟之意，於犯罪後態度部分無從為其有利
    之考量。惟慮及被告犯後業已與被害人之姐吳薛金花達成和
    解，有和解書在卷可查（偵卷第125 頁），應認尚有彌補被
    害人家屬所受之損害，且其於警詢中自承經濟狀況貧寒（偵
    卷第2 頁經濟狀況欄），被害人之姐吳薛金花亦於偵查中陳
    稱：經伊探聽蘇帳的生活不大好過等語（偵卷第7 頁），足
    見其平時生活狀況不佳，又被告前僅於81年間曾有因犯罪遭
    法院論罪科刑之紀錄，於82年6 月16日執行完畢出監後，迄
    無其他犯罪前科，有臺灣高等法院被告前案紀錄表在卷可查
    ，堪認素行尚可，及參酌其所為固然造成被害人身體上難以
    彌補之損害，惟其實際僅有一次對被害人之揮打行為，終非
    惡性重大之暴力犯罪等一切情狀，量處如主文所示之刑。至
    辯護人另稱：請斟酌被告已與被害人家屬達成和解，依刑法
    第59條減輕其刑等語，惟按刑法第59條之酌量減輕其刑，必
    須犯罪另有特殊之原因與環境，在客觀上足以引起一般同情
    ，認為即予宣告法定低度刑期，猶嫌過重者，始有其適用，
    至於被告人品尚佳，於犯罪時年紀尚輕，智慮較淺，已與告
    訴人達成民事和解等情狀，並非犯罪特殊之原因與環境，僅
    得為法定刑期內從輕科刑之標準，未可據為酌量減輕之理由
    （最高法院84年度台上字第4019號、94年度台上字第897 號
    判決意旨參照），是被告所為尚與刑法第59條之規定無涉，
    併此敘明。
三、又被害人雖業於99年11月23日死亡，有其個人戶籍資料查詢
    結果、高雄市私立怡園老人養護中心100 年3 月17日怡字第
    10003006號函暨所附護理記錄、劉嘉修醫院100 年3 月29日
    修醫字第1000113 號函等附卷可稽（院卷一第23頁、院卷二
    第14-21 、24頁）。惟查，該等死亡結果之產生，係因被害
    人長期臥床無法自行活動且自咳能力差，引發細菌感染之肺
    炎、泌尿道感染導致急性呼吸衰竭死亡，而與造成被害人陷
    於意識昏迷之原因無直接因果關係等情，亦經劉嘉修醫院於
    前揭函文及100 年4 月19日修醫字第100114號函中所載明（
    院卷二第41頁）。又檢察官亦未提出何等證據可供本院參酌
    被告行為與此結果之關連性，是應認此等死亡之結果尚與被
    告所為並無相當因果關係，而不應以此更為不利被告之認定
    ，在此一併敘明。
據上論斷，應依刑事訴訟法第299 條第1 項前段，刑法第277 條
第2 項後段，判決如主文。
本案經檢察官吳書怡到庭執行職務。
中    華    民    國   100    年    5     月    31    日
            刑事第九庭  審判長  法  官  鄭詠仁
                                法  官  方錦源
                                法  官  黃沛文
以上正本證明與原本無異。
如不服本判決應於收受送達後10日內向本院提出上訴書狀，並應
敘述具體理由；如未敘述上訴理由者，應於上訴期間屆滿後20日
內向本院補提理由書（均須按他造當事人之人數附繕本）「切勿
逕送上級法院」。
中    華    民    國   100    年    5     月    31    日
                                書記官  王淑娟
附錄本判決論罪法條：
中華民國刑法第277條
（普通傷害罪）
傷害人之身體或健康者，處3 年以下有期徒刑、拘役或1 千元以
下罰金。
犯前項之罪因而致人於死者，處無期徒刑或7 年以上有期徒刑；
致重傷者，處3 年以上10年以下有期徒刑。